【裁判字號】    90,台上,6307
【裁判日期】    901018
【裁判案由】    盜匪
【裁判全文】
最高法院刑事判決                                九十年度台上字第六三○七號
    上  訴  人  台灣高等法院花蓮分院檢察署檢察官
    被      告  甲○○
                乙○○
    共      同
    選任辯護人  林武順律師
右上訴人因被告等盜匪案件，不服台灣高等法院花蓮分院中華民國八十八年四月十四
日第二審判決（八十七年度上訴字第二七三號，起訴案號：台灣花蓮地方法院檢察署
八十六年度偵字第二一二一號），提起上訴，本院判決如左：
    主  文
原判決撤銷，發回台灣高等法院花蓮分院。
    理  由
本件原判決以公訴意旨略稱：被告甲○○、乙○○係夫妻關係，於民國八十五年十二
月間經由友人張瑞楨介紹而認識戴福龍、顏漢宗（二人均經判處罪刑確定），戴、顏
二人於同月二十八日至花蓮縣花蓮市○○○街一一○巷二號被告等住處，並談及彼二
人經濟困難，被告等得知戴、顏二人經濟拮据，即告知住於該縣吉安鄉○○○街四二
八巷一弄九號之王世勛經營六合彩賭博，每日均攜有巨額現金出門，提議其二人可加
搶取，戴、顏亦表贊同。四人乃共同意圖為自己不法之所有，謀議搶取王世勛財物。
旋於翌（二十九）日，由甲○○駕車搭載戴、顏二人前往王世勛上址住處附近勘查地
形。八十六年一月四日，戴福龍再邀綽號「大象」之男子共同參與，並夥同顏漢宗再
度前往上址勘查地形及分配工作，由戴福龍提供改造手槍及玩具手槍各一支為犯案工
具。迄同月六日上午七時三十分許，即由戴福龍駕駛其所有之ＩＡ－六四三三號自用
小客車搭載顏漢宗、「大象」至上址王世勛住處附近守候，伺機行動。迨見王世勛駕
駛車號ＨＱ－五四四五號自用小客車出門，戴福龍即在同鄉○○○街四二八巷與南山
五街四十五巷交岔路口處，以其車攔住王車去路。旋由顏漢宗持前揭改造手槍喝令王
世勛移坐右前座，並令王世勛之同居人簡富子移至後座，「大象」則持玩具手槍進入
後座，戴福龍見彼二人進入車內，迅即駕車先行離去。顏漢宗旋駕駛王車繼續往前駛
，並以改造手槍指向王世勛脅迫其配合，「大象」則在其後座以玩具手槍看守簡富子
及簡女之媳婦邱英慧，並拉動槍機威嚇王世勛等人，使彼等不能抗拒，而強取簡富子
之皮包，搜括其內之現金新台幣（下同）十三萬元，「大象」猶覺不足，發現皮包內
有簡女所有花蓮市第二信用合作社存摺，尚有存款六十餘萬元，即命其須將存款提出
，顏漢宗遂將車折回王世勛住處，由「大象」持槍押簡富子至屋內拿取印章後，顏漢
宗立即將車駛至花蓮市第二信用合作社中正分社，由「大象」命簡富子下車提款，並
以其夫、媳婦均在手中，不得報警等語恐嚇，簡女領得六十一萬元，將其中六十萬元
交予「大象」，「大象」將其中二十萬元分予顏漢宗，顏漢宗又將車駛往佐倉公墓方
向，於途中始將王世勛等人釋放下車。顏漢宗與「大象」旋返回花蓮市○○○街六十
三號四樓之八，與戴福龍會合，並分取贓款，戴福龍分得二十二萬元，顏漢宗分得二
十萬元，餘由「大象」取得，所得贓款花用殆盡。因認被告等涉犯懲治盜匪條例第五
條第一項第一款之強盜罪嫌。惟經審理結果，認為不能證明被告等犯罪，因而撤銷第
一審所為科刑之判決，改判為其無罪諭知。固非無見。
惟查：(一)審理事實之法院，對於案內與論罪科刑、罪名成立與否有關之一切證據，除
認為不必要者外，均應詳為調查，然後基於調查所得之心證以為判斷之基礎；苟與待
證事實有重要關係，在客觀上認為應行調查之證據，又非不易調查或不能調查，而未
依法加以調查，率予判決者，即有刑事訴訟法第三百七十九條第十款規定所稱應於審
判期日調查之證據未予調查之違法。已判決確定之戴福龍、顏漢宗於警訊、其所涉另
盜匪案審判中，及戴福龍於本件審理中一再指稱，被告等知其經濟拮据，確曾告以王
世勛主持六合彩賭博，很有錢，可以向其行搶，甲○○為此且駕車載其至王某住處查
勘地形無訛。其中戴福龍於原審並具狀稱案發後其於經警查獲前二、三天，即八十六
年元月二十六日下午，曾在花蓮市○○○路張瑞楨所營檳榔攤，與顏漢宗、乙○○、
張文德見面，當時乙○○表示警方正在查其胞弟賴騰雄使用之行動電話通聯紀錄，並
問戴某是否會「巴結」，萬一事發要自己承擔下來，勿將所有人牽扯出來等語（見原
審卷第一○九頁正、背面），所陳如果屬實，當時與戴、顏二人在宜蘭縣羅東共犯另
盜匪案之賴騰雄既於同年月二十二日已經警查獲，則賴女所謂勿將所有人牽扯出來之
語，顯係另有所指，此與戴某所為不利被告等之供詞真實性之判斷攸關，應有傳訊當
時在場之張文德，予以查究必要，原審復已調得載有張某年籍、住址之前案資料（見
原審卷第一三○頁），非無調查可能，乃未進一步傳證，自有證據調查未盡之可議。
而原審雖曾囑託台灣台北地方法院訊問證人顏漢宗，然對此關鍵事項未見詳加究詰，
致無從明其實情（見同上卷第一二五至一二七頁），實難認其調查證據職權已然完備
。(二)被告等辯稱戴福龍、顏漢宗係八十五年十二月間幫友人張瑞楨搬運物品寄放伊處
，雙方始見面相識，其後即未再與戴、顏二人見面，確未有教唆彼等去搶王世勛情事
等語。觀諸本件案發後未久，戴、顏二人復與乙○○之胞弟賴騰雄於八十六年一月二
十一日，在宜蘭縣羅東鎮共犯另強盜案（見一審卷第八十九至九十八頁），而戴福龍
就此，於原審供稱伊所以會再與賴騰雄共犯羅東之盜匪案，係在本件案發後乙○○介
紹伊認識賴騰雄，並給伊賴騰雄之電話號碼，其有打電話予賴騰雄，同月底才又與之
在宜蘭犯下強盜案等語（見原審卷第七十五頁），即賴騰雄於所犯盜匪案審判中，亦
稱伊係在其胞姊乙○○家中，經其介紹而認識戴福龍無訛（見一審卷第八十二頁），
似徵被告等經張瑞楨介紹認識戴福龍、顏漢宗二人後，雙方之往返接觸並非單純，所
辯其經張瑞楨介紹認識戴、顏，雙方僅見一次面之語，應非實在。是證人張瑞楨所稱
其未聽到被告等告訴戴福龍，綽號「老王」者（指被害人王世勛）做組頭，很有錢，
可以去搶等語，實不足為有利於被告等之認定。原判決理由徒以證人該項供述，認被
告等與戴、顏二人係初識，應無教唆其強盜之理等詞，乃認戴福龍所為不利之供述，
為不足採，即不無速斷。且又謂「被告等果有教唆戴福龍等強盜或載其勘查地形情事
，該證人張瑞楨在場應有所聽聞，被告等及戴福龍均係張瑞楨之好友，戴福龍與被告
等為初識，如係被告等之教唆進而強盜，無論被告等或戴福龍勢難免不將情告知張瑞
楨之理？然張瑞楨堅稱不知情，足證本件係戴福龍所主導」等語，而為有利於被告等
之判斷，所為論斷與事實不無出入，且失之臆測，難認為適法。檢察官上訴意旨，執
以指摘原判決違法，尚非全無理由，應認原判決有撤銷發回更審之原因。
據上論結，應依刑事訴訟法第三百九十七條、第四百零一條，判決如主文。
中      華      民      國     九十     年      十      月     十八     日
                              最高法院刑事第五庭
                                  審判長法官  紀  俊  乾
                                        法官  黃  正  興
                                        法官  劉  介  民
                                        法官  陳  東  誥
                                        法官  張  春  福
      右正本證明與原本無異
                                              書  記  官
中      華      民      國     九十     年      十      月    二十三    日


司法院資訊處製作；財團法人民間司法改革基金會備份。
